臺灣高雄地方法院民事判決　　　　　　　　99年度建字第89號
原　　　告　裕樺工程有限公司
法定代理人　盧姵蓉
訴訟代理人　吳銘殿
被　　　告　名鹿機械工程股份有限公司
法定代理人　何桂清
上列當事人間請求給付工程款事件，本院於民國100 年12月12日
言詞辯論終結，判決如下：
    主  文
原告之訴及假執行之聲請均駁回。
訴訟費用由原告負擔。
    事實及理由
壹、程序方面：
一、按當事人喪失訴訟能力或法定代理人死亡或其代理權消滅者
    ，訴訟程序在有法定代理人或取得訴訟能力之本人，承受其
    訴訟以前當然停止；承受訴訟人，於得為承受時，應即為承
    受之聲明，民事訴訟法第170 、第175 條第1 項分別定有明
    文。本件被告之法定代理人於起訴時原為蘇鏡寬，嗣於本院
    審理中變更為何桂清，並具狀聲明承受訴訟，業據其提出聲
    明承受訴訟狀及被告變更登記表各1 份為證（見本院卷一第
    139 至143 頁），核無不合，應予准許。
二、次按訴狀送達後，原告不得將原訴變更或追加他訴，但擴張
    或減縮應受判決事項之聲明者，不在此限，民事訴訟法第25
    5 條第1 項第3 款定有明文。原告起訴時請求被告給付新臺
    幣（下同）2,588,000 元，及自起訴狀繕本送達翌日起至清
    償日止，按年息5%計算之利息。嗣於訴狀送達後，原告於民
    國100 年10月5 日言詞辯論時減縮訴之聲明，請求被告給付
    2,476,400 元，及起訴狀繕本送達翌日起至清償日止，按年
    息5%計算之利息，合於前述規定，應予准許。
貳、實體方面：
一、原告主張：被告於98年間向訴外人祥展營造有限公司（下稱
    祥展公司）承攬施工地點位於屏東縣四重溪之「天悅飯店新
    建工程」（下稱系爭工程），並於同年5 月將系爭工程中之
    「引孔施工」及「預壘樁施工」之工程項目委由原告施作，
    原告即自98年5 月22日起至98年7 月3 日止，依約施作第一
    期工程，自98年11月1 日起至98年11月25日止，依約施作第
    二期工程。詎被告於施工完成後，迄今拒不支付引孔施工工
    程款1,252,400 元及預壘樁施工工程款1,224,000 元，合計
    2,476,400 元，爰依承攬契約之法律關係，提起本件訴訟等
    語。並聲明：(一)被告應給付原告2,476,400 元，及自起訴狀
    繕本送達翌日起至清償日止，按年息5%計算之利息；(二)願供
    擔保，請准宣告假執行。
二、被告則以：被告係向祥展公司承攬「連續壁及安全支撐工程
    」，並未承包「預壘樁工程」，且引孔工程係發包予伯芋企
    業行，未與原告訂立任何承攬契約，原告就此部分並未舉證
    證明，被告自無給付工程款之義務等語，資為抗辯。並聲明
    ：(一)原告之訴駁回；(二)如受不利判決，願供擔保免為假執行
    。
三、兩造不爭執之事項：
  (一)被告有於98年間向訴外人祥展營造有限公司承攬施工地點位
    於屏東縣四重溪之「天悅飯店新建工程」，雙方工程承攬合
    約書記載之工程名稱為「連續壁、安全支撐工程」，訂約時
    並未將「預壘樁工程」列入工程項目。
  (二)原告有於98年間至屏東縣四重溪之「天悅飯店新建工程」進
    行連續壁引孔工程、預壘樁工程施作。
四、本件之爭點：
  (一)原告主張兩造間就系爭工程之「連續壁引孔工程」及「預壘
    樁工程」訂定承攬契約，有無理由？
  (二)若有，原告得請求之工程款為若干？
五、本院得心證之理由：
  (一)原告主張兩造間就系爭工程之「連續壁引孔工程」及「預壘
    樁工程」訂定承攬契約，有無理由？
  1.按當事人主張有利於己之事實者，就其事實有舉證之責任，
    民事訴訟法第277 條前段定有明文。又民事訴訟如係由原告
    主張權利者，應先由原告負舉證之責，若原告先不能舉證，
    以證實自己主張之事實為真實，則被告就其抗辯事實即令不
    能舉證，或其所舉證據尚有疵累，亦應駁回原告之訴，最高
    法院17年上字第917 號判例意旨可資參照。次按請求履行債
    務之訴，除被告自認原告所主張債權發生原因之事實外，應
    先由原告就其主張此項事實，負舉證之責任，必須證明其為
    真實後，被告於其抗辯事實，始應負證明之責任，此為舉證
    責任分擔之原則，亦據最高法院43年台上字第377 號判例意
    旨揭櫫明確。本件原告主張兩造間就上開連續壁引孔工程及
    預壘樁工程訂有承攬契約，並據此請求被告給付工程款，此
    為被告所否認，依前開舉證責任分配原則，自應由原告就此
    是事實負舉證之責，合先敘明。
  2.原告固執前詞主張係與被告訂立承攬契約，惟證人即伯芋企
    業行負責人歐陽宏忠於本院審理時業已證述：伊與被告曾簽
    立四重溪工程之契約，要做連續壁、引孔及抓掘，並未向被
    告承包預壘樁工程，與被告之承包合約訂好後，伊與原告訴
    訟代理人吳銘殿、被告公司總經理蘇有諒曾在蘇有諒辦公室
    見面，他說吳銘殿沒有工作，被告承包給伊，要伊再轉包給
    吳銘殿，伊便與吳銘殿口頭訂立契約，轉包連續壁工程及中
    間樁工程予吳銘殿，沒有轉包預壘樁工程，吳銘殿並未跟伊
    提過原告。本件工程若如期完成，伊可向被告請款，而伊轉
    包給吳銘殿，若工程如期完成，吳銘殿應向伊請款，但本件
    尚未達到請款標準，吳銘殿並未向伊請款，伊亦未付款給吳
    銘殿等語明確（見本院卷二第29至35頁），與證人即被告經
    理李盛淇於本院審理時證稱：被告為祥展公司協力廠商，也
    就是俗稱的下包，公司派伊去負責督導，被告整個連續壁施
    作工程都是伊在現場督導，連續壁引孔工程現場施作人員是
    吳銘殿帶領的工班，在吳銘殿進場施作前幾天，公司跟伊說
    這個工程伯芋企業行找了吳銘殿作等語（見本院卷一第213
    至214 頁），互核一致，此外，復有被告與伯芋企業行之工
    程採購發包承攬契約書1 份在卷可稽（見本院卷一第91頁至
    背面），足見被告係將連續壁引孔工程發包予伯芋企業行，
    嗣由伯芋企業行轉包他人，兩造間就此部分並無承攬契約存
    在無訛，至吳銘殿究係以個人或原告名義與伯芋企業行訂立
    契約，對於兩造間並無承攬契約存在之事實並無影響，是以
    ，被告抗辯係將引孔工程發包伯芋企業行，未與原告訂立承
    攬契約等語，尚非無據，堪予採信。
  3.原告另聲請傳喚證人即新泉營造股份有限公司（下稱新泉公
    司）工地主任馮文陽、證人即現場工作人員陳俊元到庭作證
    ，欲證明兩造間確有上開承攬契約存在，惟證人馮文陽於本
    院審理時證稱：新泉公司並未施作系爭工程，伊個人係受天
    悅溫泉休閒股份有限公司委託至現場監造，被告有參與本案
    連續壁工程引孔工程，但係由被告親自施作或將引孔工程轉
    包其他公司並不清楚，被告與其下包公司的關係伊也不清楚
    ，伊知道天悅公司發包給祥展公司，祥展公司把連續壁工程
    再發包給被告公司，伊有看過被告提出來的連續壁施工計畫
    書，至於兩造間是否有合約伊不清楚。後來連續壁開挖時地
    層攤陷所以變更為預壘樁工程，被告做到一半撤場，伊請祥
    展公司專案負責人鍾傑丞想辦法，是鍾傑丞去找阿偉這批人
    員做完，至於是跟原告或跟阿偉簽約完成，伊並不清楚等語
    在卷（見本院卷第208 至212 頁），依其證言觀之，被告於
    撤場後，係由祥展公司專案負責人鍾傑丞請原告員工前來施
    作預壘樁工程，原告主張此部分係由被告委託施作，已非無
    疑，又倘如原告所述，係向被告承攬系爭工程，而被告既已
    撤場，原告何以繼續派遣員工獨自留在該處完成工程，亦與
    常情不符，且證人馮文陽僅知悉被告為祥展公司下包，對於
    被告與其他公司發包或訂立合約之情形，均不瞭解，其所述
    尚不足以證明兩造間就上開連續壁引孔及預壘樁工程訂有承
    攬契約之事實。
  4.另證人陳俊元於本院審理時固證稱：伊向原告承包連續壁引
    孔工程部分，為原告下包，原告上包為被告等語（見本院卷
    二第37頁），惟經本院就此節加以訊問，證人陳俊元即陳稱
    ：因為當時有一個經理或副理在場，姓李，故認為原告是向
    被告包工程。伊並不清楚原告是與何公司訂立四重溪工程契
    約等語在卷（見本院卷第39頁），佐以證人李盛淇前揭證言
    ，證人陳俊元所指該名姓李之人，應為被告經理李盛淇無誤
    ，然被告既為祥展公司下包，派遣員工在場監督負責乃屬當
    然之理，況證人陳俊元證稱原告上包為被告等語，顯屬個人
    推測之詞，其既稱不清楚原告係與何公司訂立契約，自不得
    以李盛淇在場，即推認兩造間訂有連續壁及預壘樁工程之承
    攬契約。又依上開二證人證述觀之，至多僅能證明原告確曾
    派遣吳銘殿帶領工班進場施作連續壁及預壘樁工程，被告對
    此亦不爭執，然而該等證人均不知悉原告係何公司下包、與
    何人訂立承攬契約進場施作，渠等證言無從證明兩造間有契
    約關係存在，顯不足為原告有利之認定。
  5.原告另主張被告向祥展公司承包上開工程後轉包原告，被告
    經理李盛淇曾交付面額40萬元之支票1 紙予原告，用以支付
    部分工程款，故被告至少應負表見代理責任等語（見本院卷
    一第96頁），然觀諸原告提出之上開支票及退票理由單影本
    各1 紙（見本院卷一第51頁），支票發票人為鄧振吉，其身
    分不詳，且背書人為祥展公司，未見任何與被告相關之字樣
    或記載，已無從認定系爭支票是否與被告相關，且證人李盛
    淇復於本院審理時證稱：伊從未交付任何支票給吳銘殿等語
    （見本院卷一第216 至217 頁），否認交付支票以支付工程
    款之事實，原告並未就此加以證明，是其此部分之主張已屬
    無據。再者，證人馮文陽亦證稱：四重溪工程發統包給祥展
    公司，他們再發包給很多小包等語在卷（見本院卷二第49頁
    ），足見本件在場施工廠商非僅原告一家公司，而廠商間轉
    包關係本即複雜，支票既為流通票據，取得原因眾多，縱使
    該支票係由證人李盛淇交予原告，是否祥展公司或他人委託
    交付，亦非無可能，尚難認定有何原告主張之表見代理情事
    ，亦不足以證明兩造間有何承攬契約關係存在。
  6.又原告固提出員工出勤表及基樁工程日報表（見本院卷一第
    5 至23頁），據此請求被告支付工程款，而員工出勤表係記
    載員工吳字玠、陳俊元、李木村、郭啟文等4 人，然證人陳
    俊元業已證述：伊向原告連續壁引孔部分工程，僅有2 人一
    起施作等語在卷（見本院卷一第37至39頁），已與員工出勤
    表記載員工4 人不符，且此表僅能證明員工出勤狀況，其上
    記載「以數量計價。沒有公工。M/100 ×101 支×15.5M ＝
    156,550 」等字樣均為手寫，原告並未提出書面約定或相關
    資料佐證該等計算依據何來；又基樁工程日報表上亦僅祥展
    公司主任陳盈達及原告公司領班林士瑋之簽名，此據原告陳
    明在卷（見本院卷第42頁），未經被告任何員工於其上簽名
    確認，亦無從證明上開工程係由被告轉包予原告。再者，本
    件原告主張請求之工程款即為工錢（見本院卷二第15頁），
    然依上開員工出勤表或基樁工程日報表，均未記載計算基準
    ，被告亦否認該等證據形式上之真正，原告復未就此事項舉
    證以實其說，其據此請求被告給付工程款款項，殊難憑採。
  7.依上開說明，本件原告未能提出契約或書面證據供本院審認
    調查，亦未能舉證證明兩造間有何口頭約定存在，未就兩造
    間有上開連續壁引孔及預壘樁工程承攬契約之存在舉證以實
    其說，所提員工出勤表、基樁工程日報表復不足以證明請求
    款項之依據，其提起本件訴訟即無理由，就爭點(二)有關應給
    付工程款部分本院即無論述必要，附此敘明。
六、綜上所述，原告依承攬契約之法律關係，請求被告應給付原
    告2,476,400 元，及起訴狀繕本送達翌日起至清償日止，按
    週年利率5%計算之利息，為無理由，應予駁回。又原告之訴
    既經駁回，其假執行之聲請亦失所附麗，應併予駁回。
七、至原告於本件言詞辯論終結後始提出預壘樁工程照片為證據
    資料，不得採為判決依據，本院自無庸審酌，況該等照片亦
    無從證明兩造間有何承攬契約關係存在，自不影響本院前揭
    認定。從而，本件事證已臻明確，兩造其餘陳述及攻擊防禦
    方法核與判決結果不生影響，爰不逐一論述，附此敘明。
八、據上論結，本件原告之訴為無理由，依民事訴訟法第78條，
    判決如主文。
中    華    民    國    100   年    12    月    28    日
                      民事第六庭      法  官  周佳佩
以上正本係照原本作成。
如對本判決上訴，須於判決送達後20日內向本院提出上訴狀。如
委任律師提起上訴者，應一併繳納上訴審裁判費。
中    華    民    國    100   年    12    月    28    日
                                      書記官  史華齡